【裁判字號】    97,重上,577
【裁判日期】    980407
【裁判案由】    侵權行為損害賠償
【裁判全文】
臺灣高等法院民事判決                 97年度重上字第577號
上  訴  人  丁○○
訴訟代理人  魏憶龍律師
            林合民律師
被  上訴人  甲○○
            聯合報股份有限公司
上  一  人
法定代理人  乙○○
上列二人共同
訴訟代理人  丙○○    住同上
            戊○      住同上
上列當事人間請求侵權行為損害賠償事件，上訴人對於中華民國
97年10月23日臺灣臺北地方法院96年度重訴字第1407號第一審判
決提起上訴，本院於98年3月24日言詞辯論終結，判決如下：
    主  文
上訴駁回。
第二審訴訟費用由上訴人負擔。
    事  實
甲、上訴人方面：
壹、聲明：
一、原判決廢棄。
二、被上訴人應連帶賠償上訴人新台幣（下同）1000萬元及自第
    一審起訴狀繕本送達被上訴人之翌日起至清償日止，按年息
    百分之5計算之利息。
三、被上訴人應連帶將第一審起訴狀附件所示之道歉聲明啟事，
    以14號以上字體及半版廣告之篇幅，刊登於聯合報、中國時
    報、自由時報、蘋果日報之全國版頭版1日。
四、第二項請求，上訴人願供擔保，請准予宣告得為假執行。
貳、陳述：與原判決記載者相同。
乙、被上訴人方面：
壹、聲明：
一、上訴駁回。
二、如受不利判決，被上訴人願供擔保，請准宣告免為假執行。
貳、陳述：與原判決記載相同者外，補陳略以：
    上訴人主張侵害名譽之三句文字內容，均係陳述事實。
    理  由
一、
(一)、上訴人主張：被上訴人甲○○為被上訴人聯合報股份有限公
    司（下稱聯合報公司）之記者，竟於民國96年6月12日聯合
    報公司出版之聯合報A4版，未經查證，自行捏造刊登「郭台
    強：被丁○○騙了後悔捲入」等字為標題，內容載有「郭台
    強認為，中投和他都被丁○○騙了」「不料丁○○出任中影
    董事長後，鳩佔鵲巢，郭台強不得不終止支付購買中影的款
    項」等不實之新聞報導（下稱系爭報導）。上訴人知悉後隨
    即委請律師發函予郭台強請求就聯合報所登之訊息，予以澄
    清，經郭台強律師回函稱該報導已指明內容係採自第三人之
    敘述，與郭台強本人無關，由此足證郭台強從未表明遭上訴
    人欺騙。系爭報導內容與事實不符，透過報紙通路散布全國
    社會大眾，足令讀者誤認上訴人係行騙欺詐之不法之徒，使
    上訴人在社會上之評價受到貶損。甲○○實際並未為任何採
    訪及查證，率然刊登不實訊息，侵害上訴人之名譽權，致上
    訴人遭受重大損害，甲○○應對上訴人負侵權行為損害賠償
    責任，聯合報公司為甲○○之雇用人，應與甲○○負連帶賠
    償責任。爰依民法第184條第1項前段、第195條第1項、第18
    8條第1項等規定，請求被上訴人甲○○、聯合報公司應 (１
    )連帶給付上訴人新臺幣（下同）1000萬元，及自起訴狀繕
    本送達翌日起至清償日止，按年息5％計算之利息。(２)連
    帶將附件所示之道歉聲明啟事，以14號以上字體及半版廣告
    之篇幅，刊登於聯合報、中國時報、自由時報、蘋果日報之
    全國版頭版1日。
(二)、被上訴人對甲○○為聯合報公司之受僱人，96年6月12日聯
    合報公司發行之聯合報A4版，刊登由甲○○撰寫，標題「郭
    台強：被丁○○騙了後悔捲入」之報導內容載有「郭台強認
    為，中投和他都被丁○○騙了」「不料丁○○出任中影董事
    長後，鳩佔鵲巢，郭台強不得不終止支付購買中影的款項」
    等情不爭執。惟以早於96年1月間即爆發中央電影股份有限
    公司（下稱中影公司）股權交易衍生之糾紛（下稱中影股權
    交易案），且後續期間各方說詞多有迥異，亦為社會大眾關
    注之公益事件，各大媒體均曾多次報導。聯合報公司為善盡
    媒體公器之責，滿足讀者知的權利，於取得郭台強、羅玉珍
    夫妻於96年4月24日向國民黨提出之陳情書後，乃由多名記
    者就整起交易糾紛進行採訪彙整，由記者甲○○負責採訪中
    影股權交易案出資人郭台強方面的說詞，另由記者李祖舜負
    責採訪上訴人。因一直無法聯絡郭台強本人，甲○○乃採訪
    郭台強週遭友人，甲○○將郭台強友人們陳述郭台強之看法
    撰寫成為系爭報導，報導中並載明引述郭台強友人之說法，
    並非如上訴人所稱係未經查證，自行捏造之不實報導，又系
    爭報導中之「郭台強：被丁○○騙了後悔捲入」為聯合報編
    輯下的標題，與甲○○無涉。聯合報公司將各方說詞衡平呈
    現於96年6月12日聯合報A4版，系爭報導右方即由記者李祖
    舜以更大篇幅刊載「丁○○：幫中投顧攤子怎說霸佔」之報
    導，陳述上訴人方面之說詞，足見當日聯合報該版面已為衡
    平之採訪報導，符合大眾傳播媒體之專業準則，自不具侵害
    名譽權之不法性。又中影股權交易案為一利益重大之社會事
    件，其中土地資產利益龐大，公司經營權之爭風波不斷，上
    訴人所涉匪淺，各大媒體均曾多次報導，是系爭報導出刊前
    ，上訴人早已自陷於中影股權交易案之泥沼中，甲○○所為
    報導，乃善盡媒體第四權之監督責任，並未侵害上訴人名譽
    。又雇用人之連帶責任係以受雇人有侵權行為為前提，而甲
    ○○對上訴人之侵權行為既未成立，聯合報公司亦有指派記
    者將上訴人詞與系爭報導相同篇幅併陳，已善盡雇用人選任
    監督之責，自毋須連帶負賠償責任等語，資為抗辯。
(三)、原審為上訴人敗訴之判決，上訴人提起上訴。
二、本件兩造不爭執事項如下述：
(一)、上訴人主張上訴人及訴外人莊婉均與羅玉珍（即郭台強配偶
    ）三人訂有合作協議書，以莊婉均、羅玉珍二人名義與中央
    投資股份有限公司（下稱中投公司）訂約購買中國國民黨（
    下稱國民黨）黨營事業中影公司之股份。上訴人為買方保證
    人，以上訴人任法定代理人之阿波羅投資股份有限公司（下
    稱阿波羅公司）出具保證函予中投公司，中投公司於買方給
    付一定比例之價金後，將股票過戶至阿波羅公司，再於一定
    條件下，由阿波羅公司將股票移轉予買方。上訴人及郭台強
    均係該交易案之關係人，上訴人認郭台強有未依約行事之情
    ，有上訴人陳述可參（見本院卷第54頁）。又上訴人於96年
    間任中影公司董事長。
(二)、中影股權交易案糾紛，各媒體曾多次報導，包括自由時報96
    年1月11日、同年月25日、中廣新聞網96年1月24日及中央社
    96年1月24日等，有相關電子新聞各按（見原審卷第34-43
    頁）。
(三)、國民黨於96年4月25日收受郭台強、羅玉珍名義之陳情書，
    有國民黨行政管理委員會98年1月13日98行管務字第011號函
    可按（見本院卷第58頁）。
(四)、甲○○係聯合報公司之受雇人。聯合報公司出版之96年6月
    12日聯合報A4版刊登由甲○○撰寫，標題「郭台強：被丁○
    ○騙了後悔捲入」之報導；同版面右側另刊登由李祖舜撰寫
    ，標題為「丁○○：幫中投顧攤子怎說霸佔」之報導，有新
    聞紙可按（見原審卷第13頁）。
(五)、96.6.12系爭報導出刊前，聯合報記者未向上訴人查詢有關
    「郭台強認為中投和他都被丁○○騙了」乙事，有被上訴人
    訴訟代理人陳述可按（見本院卷第55頁）。
(六)、安信商務法律務所林麗珍律師96/6/15函復阿波羅公司法定
    代理人丁○○96/6/14函，謂「五、至於來提及聯合報96年6
    月12日A4版報導乙事，據郭台強先生轉達，該報導既已指明
    內容係採自第三人之敘速，自與郭先生無關，惟郭先生認為
    貴我雙方如能迅速辦妥中影公司股票轉讓交割手續及後續經
    營權轉移，即可消除社會大眾之疑慮。前開手續完成後，如
    仍有必要，自當協助蔡董事長（即上訴人）澄清說明。」有
    該函可按（見原審卷第84頁）。
(七)、97年1月24日出刊之新新聞雜誌第1090期登載「丁○○爆中
    影交易黑幕」報導中載有「最讓丁○○氣憤難平的是，那時
    ，郭台強對我說，『我們是自家兄弟，我當然會幫你。』沒
    相到所謂的幫忙，就是寫黑函到國民黨中央告我，這叫做兄
    弟？」，上訴人對前述報導內容真正不爭執，有該雜誌及上
    訴人訴訟代理人陳述可按（見原審卷第123頁、本院卷第67
    頁背面）。
(八)、上訴人因郭台強、羅玉珍名義之系爭陳情書，對郭台強、羅
    玉珍提出妨害名譽告訴，經台灣台北地方法院檢察署檢察官
    為不起訴處分，有上訴人訴訟代理人陳述及不起訴處分書可
    按（見本院卷第67頁背面、原審卷第142-143頁）。
三、上訴人主張中影股權交易案，郭台強從未表明遭上訴人欺騙
    ，詎聯合報公司之受僱人甲○○未盡查證義務，自行捏造並
    刊登系爭報導，侵害上訴人名譽權，爰依民法第184條第1項
    前段、第195條第1項、第188條第1項等規定，請求被上訴人
    甲○○、聯合報公司應連帶給付慰撫金1000萬元並加計遲延
    利息，另應連帶刊登如附件所示道歉啟事，以回復其名譽。
    被上訴人則以前開情詞置辯，茲審酌如下述：
(一)、按名譽有無受損害，應以社會上對個人評價是否眨損作為判
    斷之依據，苟其行為足以使他人在社會上之評價受到貶損，
    不論其為故意或過失，均可構成侵權行為。又按涉及侵害他
    人名譽之言論，可包括事實陳述與意見表達，前者具有可證
    明性，後者則係行為人表示自己之見解或立場，無所謂真實
    與否。行為人之言論雖損及他人名譽，惟其言論屬陳述事實
    時，如能證明其為真實，或行為人雖不能證明言論內容為真
    實，但依其所提證據資料，足認為行為人有相當理由確信其
    為真實；或言論屬意見表達，如係善意發表，對於可受公評
    之事，而為適當之評論者，不問事之真偽，均難謂係不法侵
    害他人之權利，尚難令負侵權行為損害賠償責任。又陳述之
    事實如與公共利益相關，為落實言論自由之保障，亦難責其
    陳述與真實分毫不差，祇其主要事實相符，應足當之。
(二)、
１、查國民黨黨營事業中投公司出售其黨產中影公司股權乙事，
    依上訴人所述，上訴人為實質買受人，並為買方保證人，由
    其任負責人之阿波羅公司出具保證書予中投公司。上訴人復
    為中影公司董事長，是堪認上訴人於系爭交易案，身居多重
    角色。
２、中影股權交易案糾紛，各媒體曾多次報導。96/1/25自由電
    子報報導「中投在聲明稿中證實，中影股權出售的買方是莊
    婉均和羅玉珍，丁○○是受兩人委任為其法人代表，並非買
    家。中投指出，中影出售總價款31點43億元，至今收款12
    億元，因買方未依約給付第3期款6億元，因此去年向台北地
    院聲請履約本票裁定。中投說，羅玉珍丈夫郭台強也是本票
    的連帶保證人。」（見原審卷第40頁）。是可知上訴人係由
    中影公司股權交易案買方莊婉均、羅玉珍之委任出任中影公
    司董事長，且郭台強、羅玉珍就系爭交易案出具本票為保證
    。
３、國民黨於96年4月25日收受之郭台強、羅玉珍名義陳情書，
    其主旨「為陳情貴黨儘速妥適處理中影公司股權買賣案，協
    助陳情人解除股權買賣契約，並免除陳情人就該買賣案相關
    責任，…」內容略謂「一、羅玉珍、郭台強本無意取得中影
    公司股權，然因中常委丁○○先生（下稱丁○○）數度請託
    並表示因該交易股款尚未完全支付前，中影公司股權須全數
    過戶至買方名下，而貴黨為確保該買賣案交易安全，須尋求
    一可信任之人擔任共同買方，以便將尚未支付股款之中影公
    司股權過戶至該人名下。丁○○一再表示陳情人即為貴黨可
    信賴之人，故陳情人…乃羅玉珍乃義然允諾於丁○○安排的
    股權買賣契約中與莊婉均共同列為買方，更共同開立本票，
    且陳情人郭台強亦擔任本票之保證人。二、詎…丁○○先生
    ，竟於陳情人不知情之狀況下，利用陳情人對貴黨及對其之
    信任，將中影公司77.13%股權轉讓予其完全掌控之阿波羅公
    司，並擔任中影公司董事長。然丁○○於中影公司股權買賣
    實未支付任何款項，亦非合約所載買方，竟…將中影公司所
    有董事、監察人換成阿波羅公司之法人股東代表，完全把持
    中影公司在其手中。陳情人後…始赫然如知悉上情，而此實
    嚴重悖於陳情人協助貴黨處理及確保交易安全之良善初衷，
    …。三、事發後，…丁○○於95年11月4日以個人及阿波羅
    公司董事長身分與羅玉珍、中投公司簽立四方協議之「合作
    備忘錄」，…。四、核諸丁○○未依『合作備忘錄』交出中
    影公司股份及經營權…請貴黨詳察明鑑，儘速妥適處理中影
    公司股權買賣案，並至盼…能協助陳情人解除中影公司買賣
    案股權買賣契約，並免除陳情人就該買賣案相關責任，…」
    等情（見原審卷第74-76頁）。郭台強、羅玉珍夫妻均參與
    中影公司股權交易案，且出具本票保證，而國民黨確收受郭
    台強、羅玉珍名義之陳情書，則衡諸經驗法則，系爭陳情書
    內容並未違背郭台強、羅玉珍之本意，況依上所述，上訴人
    認郭台強寫黑函到國民黨中央告伊，是堪認上訴人亦認郭台
    強、羅玉珍確曾就中影公司股權交易案向國民黨陳情。而依
    陳情書內容可知郭台強係受丁○○之託而介入中影公司股權
    交易，惟事後發展與預期不符，郭台強、羅玉珍有後悔、不
    滿之意，請國民黨協助處理解除中影公司股權買賣契約，並
    免除相關責任。
４、依安信商務法律務所林麗珍律師96/6/15函內容可知郭台強
    認上訴人未依約辦理中影公司股票轉讓交割手續及後續經營
    權轉移。
５、聯合報96年6月12日A4版標題「丁○○：幫中投顧攤子怎說
    霸佔」之報導內容記載：「丁○○表示他還在等郭台強出資
    ，本來中投跟他說，郭台強在五月底要出資，但後來說郭還
    有其他方面的考慮，所以到現在還沒有出資」、「丁○○說
    ，現在有別的股東有意要出資，但中投方面又說要暫緩一下
    ，不肯收錢，說還是以郭台強優先，讓他只好無耐繼續等下
    去」、「丁○○強調，去年四月廿七日買賣雙方簽了股權買
    賣契約，股權有契約價格，買方有講隔幾個月要怎樣（分期
    付款），可是過幾個月之後，中投又突然不收人家的錢了，
    強調只收郭台強的，讓他納悶，『是不是郭台強不出錢，中
    投就不收錢了』」等情（見原審卷第13頁）。亦堪認上訴人
    與郭台強就系爭中影股權交易案之立場並非一致。
６、依上所述，堪認上訴人就中影公司股權交易案身居多重角色
    ，郭台強係受丁○○之託而介入中影公司股權交易，上訴人
    則係由中影公司股權交易案買方莊婉均、羅玉珍之委任出任
    中影公司董事長，且郭台強事後認上訴人未依約辦理中影公
    司股票轉讓交割手續及後續經營權轉移，致有郭台強、羅玉
    珍名義之陳情書，向國民黨表達後悔與不滿之意。
(三)、查國民黨執政長達50餘年，其黨產處理難謂與全民利益無涉
    。則甲○○於系爭報導中所為「正崴董事長郭台強友人昨天
    表示，丁○○如果現在讓出中影董事長的職務，郭台強一定
    會依約支付購買中影的餘款。『郭台強認為，中投和他都被
    丁○○騙了』。」「郭台強的友人表示，郭台強當初是受國
    民黨行政管理委員主委張哲琛請託，才決定用太太羅玉珍的
    名義，以40億元買下中影。他經由朋友介紹認識丁○○，並
    在獲得中投同意下，邀請丁○○擔任中影董事長，但丁○○
    原本只是由中投移轉中影經營權給羅玉珍的過渡董事長。『
    不料丁○○出任中影董事長後，鳩佔鵲巢，郭台強不得不終
    止支付購買中影的款項。』」等事實陳述難認與主要事實（
    即上述(二)之6）不符。而聯合報編輯依甲○○撰寫之報導內
    容，所為「郭台強被丁○○騙了後悔捲入」之標題，亦難認
    與事實不符。
(四)、綜上所述，系爭報導之標題及內容尚難認侵害上訴人之名譽
    權，則上訴人依侵權行為法則，請求甲○○及聯合報公司連
    帶給付1000萬元，及自起訴狀繕本送達翌日起至清償日止，
    按年息5％計算之利息；及應連帶以14號以上字體及半版廣
    告之篇幅，刊登如附件所示道歉聲明啟事於聯合報、中國時
    報、自由時報、蘋果日報之全國版頭版1日，為無理由，應
    予駁回。
四、本件上訴人之請求不應准許。原審為上訴人敗訴之判決，並
    駁回其假執行之聲請，並無不合。上訴意旨指摘原判決不當
    ，求予廢棄改判，為無理由，應予駁回。
五、本件事證已明，兩造其餘攻擊防禦方法，經核與本判決之結
    果不生影響，爰不一一論述。上訴人聲請傳喚郭台強、羅玉
    珍，及命被上訴人陳報本件「郭台強友人」之姓名，本院認
    無必要，併予敘明。
六、據上論結，本件上訴為無理由，依民事訴訟法第449條第1項
    、第78條，判決如主文。
中    華    民    國    98    年    4    月    7    日
                    民事第八庭
                        審判長法  官  劉勝吉
                              法  官  鄭威莉
                              法  官  滕允潔
正本係照原本作成。
如不服本判決，應於收受送達後20日內向本院提出上訴書狀，其
未表明上訴理由者，應於提出上訴後20日內向本院補提理由書狀
（均須按他造當事人之人數附繕本）上訴時應提出委任律師或具
有律師資格之人之委任狀；委任有律師資格者，另應附具律師資
格證書及釋明委任人與受任人有民事訴訟法第466條之1第1項但
書或第2項（詳附註）所定關係之釋明文書影本。
中    華    民    國    98    年    4     月    7     日
                              書記官  黃麗玲
附註：
民事訴訟法第466條之1（第1項、第2項）：
對於第二審判決上訴，上訴人應委任律師為訴訟代理人。但上訴
人或其他法定代理人具有律師資格者，不在此限。
上訴人之配偶、三親等內之血親、二親等內之姻親，或上訴人為
法人、中央或地方機關時，其所屬專任人員具有律師資格並經法
院認為適當者，亦得為第三審訴訟代理人。


司法院資訊處製作；財團法人民間司法改革基金會備份。
